【裁判字號】    89,婚,326
【裁判日期】    890718
【裁判案由】    離婚
【裁判全文】
臺灣高雄地方法院民事判決  八十九年度婚字第三二六號
    原      告  甲○○○
    被      告  乙○○
                          應.
右當事人間請求離婚事件，本院判決如左：
    主    文
准原告與被告離婚。
訴訟費用由被告負擔。
    事    實
甲、原告方面：
一、聲明：如主文所示。
二、陳述：
  (一)原告與被告於民國五十七年間結婚，婚後育有子女三人（均已成年），未料被告
    嗣後竟染上賭博惡習，積欠大筆賭債，原告初以和為貴，幾番好言相勸並設法代
    被告清償所積欠之賭債，惟被告非但不知改進，終日游手好閒，甚而一筆又一筆
    之債務接踵而至，端賴原告代其償還，後因欠債金額實在過於龐大，家人居住之
    國宅更因此被債權人查封，又因被告債台高築，迄今不乏債權人登門滋事，致家
    人生活恍惚，寢食難安，再者，被告犯案累累，原告屢次受法院傳喚作證，令原
    告不堪其擾，但卻又無能為力，被告之行為已致令原告之精神感受無比痛苦，原
    告誠難再與被告繼續維持婚姻關係。
  (二)原告與被告結婚已三十餘載，但不到三年被告即棄家出走，且另組家庭，有拒絕
    同居之主、客觀要件，甚至這三十餘年來未曾支付家庭費用，置家人生活於不顧
    ，致原告孤苦無依，原告以家庭為重，含莘茹苦，獨力扶養三名稚子成人，且侍
    奉公婆至孝。
  (三)因被告上揭行徑，夫妻間業已情乖恩離，婚姻已告破裂，兩造確已難以維持婚姻
    生活，爰依民法第一千零五十二條第一項第三款、第五款及同條第二項之規定，
    訴請離婚。
三、證據：提出戶籍謄本二份及戶口名簿、借貸契約書、切結書、讓渡書、借據、台
    灣屏東地方法院檢察署刑事證人傳票、照片各一份為證。
乙、被告方面：
    被告未於言詞辯論期日到場，亦未提出任何書狀為聲明或陳述。
丙、本院依職權訊問證人陳玉萍、陳玉琴。
    理    由
一、被告受合法通知，未於言詞辯論期日到場，查無民事訴訟法第三百八十六條各款
    所列情形，應依原告聲請，由其一造辯論而為判決。
二、本件原告主張兩造係為夫妻關係，婚後被告染有賭博惡習，積欠大筆賭債，端賴
    原告代其償還，且家人居住之國宅更因賭債被債權人查封，又迄今不乏債權人登
    門滋事，致家人生活恍惚，寢食難安；再者，被告犯案累累，原告屢次受法院傳
    喚作證，令原告不堪其擾；另兩造結婚已三十餘載，但不到三年被告即棄家出走
    ，甚至三十餘年來置家人生活於不顧，被告上揭行徑，顯見夫妻間業已情乖恩離
    ，婚姻已告破裂，兩造確已難以維持婚姻生活等語。業據原告提出戶籍謄本、借
    貸契約書、切結書、讓渡書、借據、照片及戶口名簿各一份為證，核與證人即兩
    造之女陳玉萍及陳玉琴到庭證述情節相符在卷，被告經合法通知，既未到庭陳述
    ，亦未提出書狀作何陳述，堪認原告之主張為真實。
三、按民法第一千零五十二條第二項規定「有前項以外之重大事由，難以維持婚姻者
    ，夫妻之一方得請求離婚。但其事由應由夫妻之一方負責者，僅他方得請求離婚
    。」本項之立法理由為：「舊法關於裁判離婚原因之規定，係採列舉主義，僅以
    本條所列之十種原因為限，過於嚴格。現代各國立法例，多兼採概括主義，以應
    實際需要。爰增列本條第二項上段規定，較富彈性。又如足以構成離婚原因之重
    大事由，應由夫妻之一方負責者，僅他方得請求離婚，始屬公允，爰並設但書之
    規定。」足見立法者以較富彈性之「重大事由」為裁判離婚原因，係為符合現代
    多元化社會生活需要，使裁判離婚之事由較富彈性，當夫妻間已長久無共同生活
    之實質，足使婚姻達於難以維持之程度，即無不准依該條第二項訴請離婚之理。
    而是否已達難於維持婚姻之程度，應以婚姻是否已生破綻而無回復之希望，亦即
    客觀上，任何人倘處於同一境況，均將喪失維持婚姻意欲之程度判斷之。且夫妻
    間發生之情事，苟足使婚姻難以維持婚姻者，即無不准依該條第二項訴請離婚之
    理，不因當事人併據同一事實主張有該條第一項離婚原因而有不同。最高法院八
    十六年台上字第六○六號著有判例可稽。
四、婚姻本以終生共同生活為目的，而本件原告主張之上開事實顯然無法維持婚姻，
    且經本院依職權訊問證人陳玉萍及陳玉琴分別證述：「父親平日都不在家，大概
    是因為躲債之關係，且常有不明人士到家討債，縱使偶有回家亦是回家拿錢。」
    「從小到大很少看到父親，對父親沒有什麼印象」等情明確。又查原告已有五十
    四歲，乃為一中國傳統女性，逆來順受，任勞任怨，努力維持婚姻達三十餘年，
    值此中年之際，始訴請本件離婚，亦可證其欲脫離本件婚姻之決心。是以，兩造
    對其婚姻已無積極謀取營運共同生活，再建立永久持續生活關係之望，在此情境
    之下，兩造感情復不存在，婚姻之基礎已生破綻且無回復之望，無法繼續維繫婚
    姻關係，勉為維持婚姻形式，徒增當事人之痛苦。從而揆諸上開說明，原告依民
    法第一千零五十二條第二項之規定訴請離婚，依法並無不合，應予准許。
五、至原告另主張被告有不堪同居之虐待及惡意遺棄之民法第一千零五十二條第一項
    第三款、第五款之離婚事由。按夫妻之一方受他方不堪同居之虐待者、夫妻之一
    方以惡意遺棄他方在繼續狀態中者他方得向法院請求離婚，固為民法第一千零五
    十二條第一項第三款、第五款所明定。惟所謂不堪同居之虐待，係指與與身體上
    或精神上不可忍受之痛苦，致不堪繼續同居者而言，有最高法院二十三年台上字
    六七八號判例意旨，可資參照。又夫妻之一方以惡意遺棄他方者，不僅須有違背
    同居義務之客觀事實，並須有拒絕同居之主觀情事，始為相當。最高法院四十九
    年台上字第一二五一號亦有判例，可資依循。經查原告雖提出借貸契約書、切結
    書、讓渡書、借據、照片各一份以證明被告有積欠賭債之情形。核與證人池建男
    證稱：於八十四年中，曾替被告還過賭債二百萬元等語相符（見本院八十九年五
    月十日準備程序筆錄）。惟原告以被告有借款及受被告債權人查封之事實，乃原
    告不堪被告之債權人索債而清償被告之債務，尚難謂係因被告虐待而已達不堪同
    居虐待之程度。再查原告所提之台灣屏東地方法院檢察署八十六年度偵字第二八
    ○三號刑事證人傳票，載明被告係鍾玉堆等詐欺案件，被告於該案件顯係證人之
    地位，尚難謂被告犯案累累。縱論被告確犯案多起，亦非原告遭被告虐待而已達
    不堪同居虐待之程度。另查證人陳玉萍及陳玉琴證述被告仍偶有回家等情，業如
    前述，尚無從認定被告有惡意遺棄之主觀情事。至原告復主張被告有另組家庭之
    事實，亦難僅憑一紙戶口名簿記載第三人陳珮綺之父母為被告及訴外人許秀美，
    即逕認定被告另組家庭而主觀上有惡意遺棄之事由；至於原告主張被告未曾支付
    家庭費用之事實，因其無法舉證以實其說，均不足採信。據此，揆諸前揭說明，
    原告上開主張尚與民法第一千零五十二條第一項第三款、第五款之離婚事由有間
    ，併此敘明。
六、綜上所述，原告依據民法第一千零五十二條第二項之規定，請求離婚，為有理由
    ，應予准許，至其另依同條第一項第三款及第五款之規定，訴請離婚，雖無理由
    ，惟依同條第二項已達離婚之目的，故不另為駁回之諭知，併此敘明。
據上論結，本件原告之訴為有理由，依民事訴訟法第三百八十五條第一項前段、第七
十八條，判決如主文。
中      華      民      國    八十九    年      七      月     十八     日
                                    台灣高雄地方法院民事第二庭
~B審判長法官  謝靜雯
~B法      官  張桂美
~B法      官  吳為平
右為正本，係照原本作成。
如不服本判決，應於送達後廿日內，向本院提出上訴狀。
中      華      民      國    八十九    年      七      月     二十     日
~B法院書記官  蔡進吉


司法院資訊處製作；財團法人民間司法改革基金會備份。
